【裁判字號】    94,醫上,3
【裁判日期】    950920
【裁判案由】    醫療糾紛損害賠償
【裁判全文】
臺灣高等法院臺中分院民事判決  94年度醫上字第3號
上  訴  人  丙○○
法定代理人  乙○○
            （丙○○之父）
            甲○○
            （丙○○之母）
訴訟代理人  王德凱律師
複  代理人  林伸全律師
被  上訴人  童綜合醫院
法定代理人  丁○○
被  上訴人  己○○
上列 二 人
訴訟代理人  戊○○          住同上
上列當事人間請求醫療糾紛損害賠償事件，上訴人對於民國94年
3月25日臺灣臺中地方法院93年度醫字第4號第一審判決提起上訴
，本院於95年9月6日言詞辯論終結，判決如下：
    主  文
上訴駁回。
第二審訴訟費用由上訴人負擔。
    事實及理由
壹、聲明部分：
一、上訴人方面：(一)原判決廢棄。(二)被上訴人應連帶給付上訴人
    新台幣（下同）300萬元，及自起訴狀繕本送達翌日起至清
    償日止按年息百分之5計算之利息。(三)願供擔保，請准宣告
    假執行。
二、被上訴人方面：(一)駁回上訴。(二)如受不利判決，願供擔保，
    請准宣告免假執行。
貳、陳述及理由部分：
一、上訴人主張：
(一)、上訴人起訴主張：
  1.被上訴人己○○係被上訴人童綜合醫院所僱用之醫師，並擔
    任該醫院之婦產科主任，上訴人丙○○之母甲○○自民國90
    年9月懷孕起，即陸續前往童綜合醫院沙鹿院區門診及產前
    檢查，均由被上訴人己○○看診，並依其指示為定期之觀察
    及檢驗，被上訴人己○○均稱檢查結果一切正常。嗣甲○○
    於91年5月8日在童綜合醫院接受超音波掃描檢查後，被上訴
    人己○○向上訴人丙○○之父乙○○稱胎兒體重為3500公克
    ，乙○○即提醒被上訴人己○○：「產婦此次懷孕，在外觀
    上，其肚子比上一次懷孕來得更大，而上一次產下之嬰兒體
    重即達4150公克」等語，詎被上訴人己○○對此未注意，迄
    甲○○於翌日產下上訴人，上訴人之體重達4450公克，與其
    產前之預判竟有高達950公克之誤差。按醫學上通常將超過
    4000公克之胎兒歸類為「巨嬰」，孕婦於分娩時有發生「肩
    難產」之高度危險性，必要時應採剖腹生產，以避免肩難產
    所生之重大危險；然被上訴人己○○對於胎兒體重有嚴重誤
    判，擅自決定予以自然生產後，於接生時因胎兒身體過大難
    以完全娩出，復未即時召集小兒科、外科等醫師從旁協助，
    即強行將該嬰兒拉出，終導致上訴人受有左臂臂神經叢損傷
    ，左手臂遺存顯著運動障害之重大傷害。
  2.醫療行為之本質在於提供專業技術及服務，自提供醫療服務
    者觀之，固與商品無關，惟消費者保護法第2、3、4、7、8
    及9條之規定，均將「服務」與商品併列，視為對等之規範
    標的，並不限與商品有關，且消費者保護法及施行細則固均
    未就服務之具體內容加以定義，惟依消費者保護法第7條第1
    項規定可知，所稱服務應係指非直接以設計、生產、製造、
    經銷或輸入商品為內容之勞務供給，且消費者可能因接受該
    服務而陷於安全或衛生上之危險者而言，故本質上具有衛生
    或安全上危險之醫療服務，自有該法之適用。另參照85年12
    月31日行政院函頒實施之中華民國行業標準分類，醫院係歸
    類於社會服務業中之醫療保健服務業，可見醫療行為係服務
    之一種，而消費者保護法施行細則於83年11月2日公布施行
    ，亦未將醫療行為排除在外，足證法律並未將醫療服務行為
    排除在外。又醫療行為雖非以營利為目的，然消費者保護法
    第2條第2款所稱之營業，並不以營利為目的者為限，自不得
    以企業經營者有無營利性質為是否適用消費者保護法之判斷
    。依此，醫療行為應屬消費者保護法所稱服務之範圍。又服
    務於其提供時，未具通常可合理期待之安全性者，為消費者
    保護法第7條第1項所稱安全或衛生上之危險；且依消費者保
    護法施行細則第5條第1項規定，以服務之標示說明做為判斷
    是否具合理期待之安全性標準之一。是醫師於實施醫療行為
    服務時，負醫療說明之義務，應明確說明醫療服務有危害身
    體、健康之可能，並說明緊急處理辦法，否則該服務有安全
    或衛生上之危險。
  3.被上訴人己○○醫師因本件醫療行為涉嫌業務過失案件，雖
    經檢察官為不起訴處分確定在案，其理由固以行政院衛生署
    醫事審議委員會鑑定之意見，認胎兒體重不易預估，肩難產
    係屬難以避免，故認被上訴人己○○醫師就本件醫療行為並
    無疏失之處。惟前揭不起訴處分略謂：「．．姑不論被上訴
    人是否有嚴重誤判胎兒體重，然胎兒體重既與生產方式無涉
    ，尚難據被上訴人以何種方式為產婦接生，即遽認渠等有醫
    療過失．．」，然查胎兒出生體重愈重，其發生肩難產的機
    率則愈高，以本件上訴人出生體重高達4450公克而論，雖並
    非必然發生肩難產，至少確屬有發生肩難產之高度危險性，
    若非被上訴人己○○於產前誤判胎兒體重為3500公克，又對
    上訴人父母所提供之訊息疏未注意，應有可能選擇採用剖腹
    產或其他手術以防止難產發生之機會，以避免上訴人因而所
    受「臂神經叢損傷」之傷害，故前揭不起訴處分遽認被上訴
    人己○○無醫療過失，顯有速斷，自不可採。況服務之提供
    欠缺安全性，係服務責任之「責任成立要件」，服務之提供
    無過失，僅是「責任減輕要件」而已，與服務責任成立與否
    的判斷無關，被上訴人己○○因本件醫療行為涉嫌業務過失
    案件，雖經檢察官為不起訴處分確定，惟其並未合理及明確
    告知醫療上危險，提供之醫療服務欠缺合理之安全性，故應
    負損害賠償責任。
  4.被上訴人童綜合醫院係醫療院所，被上訴人己○○係被上訴
    人童綜合醫院所僱用之醫師，自為經營一定事業之人，其被
    上訴人己○○之上開產前檢查嚴重誤判胎兒體重，致對肩難
    產未能採取妥善預防措施，又於處理肩難產之過程有過失，
    致上訴人左臂神經叢受損，而本件醫療給付之對象除了上訴
    人之母甲○○外，亦應及於上訴人出生前（即胎兒）及出生
    後，即上訴人亦為被上訴人己○○及被上訴人童綜合醫院醫
    療給付行為之債權人，爰依民法侵權行為法則、同法第227
    條、第227條之1關於債務不履行（不完全給付）、消費者保
    護法第7條之規定，求為命被上訴人連帶給付300萬元（上訴
    人受有下開損害，僅請求其中之300萬元：(1)減少勞動能力
    所受之損害：上訴人在成年後原應有謀生能力，因左臂殘廢
    ，其勞動能力已有減少，合於勞工保險條例第53條所附勞保
    殘廢給付標準第88項「一上肢遺存顯著運動障害者」，依該
    項標準，其殘廢等級為第7級，則日後勞動能力之減損百分
    之69.21，上訴人自20歲起至勞動基準法之退休年齡60歲止
    ，依複式霍夫曼係數計算法計算，損失金額為2,934,875。
    (2)醫療費用：約10萬元；(3)精神慰撫金：100萬元），及自
    起訴狀繕本送達翌日起至清償日止按年息百分之5計算利息
    ，及供擔保准為假執行之判決。
(二)、上訴人在原審對被上訴人抗辦之陳述：
  1.被上訴人己○○雖辯稱：未曾向上訴人父母聲稱胎兒體重為
    3500公克等語，惟被上訴人己○○於上訴人起訴前兩造協調
    時自承此事，此有在場參與協調之證人林耀興見聞。又被上
    訴人己○○雖辯稱：因被上訴人在產婦恥骨施壓及頭部牽引
    後胎兒便娩出了，故不可能因強力之拉扯而致臂神經叢麻痺
    等語，然被上訴人己○○醫師於上開涉嫌業務過失案件已自
    承：我們有可能是用拉的方式等語，顯見本件確係因胎兒身
    體過大難以完全娩出，被上訴人己○○醫師即強行將該嬰兒
    拉出，終導致上訴人受有左臂臂神經叢損傷之重大傷害。另
    上訴人父親乙○○與被上訴人己○○等人曾於91年8月31日
    中午在童綜合醫院協調本件醫療糾紛，當時被上訴人己○○
    陳稱：「你這肩難產是無法預測．．你兒子當時不生出來，
    胎兒擠在那裏，就是有時會死掉，和腦性麻痺．．」等語，
    顯見上訴人出生當時確曾發生嚴重肩難產情形，被上訴人己
    ○○確有隱瞞實情之嫌。
  2.依目前醫學科技水準，以超音波預估胎兒之體重，其誤差率
    在百分之15左右，若發現胎兒有體重過重之可能（一般醫學
    上認定胎兒體重在4000以上者），則可先評估孕婦骨盆之大
    小，若懷疑有胎頭骨盆不相稱，則應可考慮剖腹生產。被上
    訴人己○○預判之誤差竟高達950公克，因而未進一步檢查
    胎頭骨盆是否有不相稱之情形，且未採取必要措施防止上訴
    人因發生肩難產所受損害，故其提供之醫療服務顯然欠缺合
    理之安全性。亦即被上訴人己○○當時若能提供具備合理安
    全性之醫療服務，自會在生產時為上訴人安排一切確保安全
    之措施，包括評估剖腹生產等手術之可能，而無需俟肩難產
    緊急狀態發生時，使上訴人承擔高風險之緊急醫療行為，並
    因而造成上訴人左臂神經叢受損之傷害。
  3.依被上訴人醫院之病歷記載，其中載有上訴人出生之初Apga
    r score僅五分，而Apgar score係一普遍使用之新生兒指數
    量表，滿分為10分，即對新生兒的膚色、心率、反射感應性
    、肌張力及呼吸力等五個項目之評分，八以上方屬正常，且
    其病歷內亦記載其有General cyanosis（即全身性發紺）之
    情形，上訴人因此於加護病房住院十餘天方出院，足堪認定
    上訴人出生時確曾因發生難產造成身體狀況不佳之情形。
  4.另被上訴人童綜合醫院所開立之診斷證明書固記載為「臂神
    經叢麻痺」，惟上訴人嗣於91年7月25日前往長庚紀念醫院
    就診，依該醫院診斷之結果為「臂神經叢損傷」，據長庚紀
    念醫院莊垂慶醫師告知：「麻痺」應係上訴人為胎兒時在母
    體內所形成，屬先天性，而「損傷」則係胎兒脫離母體後所
    形成，應係屬後天性。是上訴人如係後天形成之「臂神經叢
    損傷」，則被上訴人顯有隱瞞實情之嫌。
  5.又被上訴人雖辯稱：有半數的肩難產發生於體重小於4000公
    克的新生兒，甚至有體重2260公克的嬰兒發生肩難產等語，
    惟被上訴人所引用之「威廉氏科學」第461頁中依統計結果
    所製作之表格顯示，「出生體重」愈重，其發生「肩難產的
    機率」愈高，其中出生體重大於4500公克者，其發生肩難產
    之機率高達19％。本件上訴人出生體重高達4450公克，雖並
    非必然發生肩難產，至少確屬有發生肩難產之高度危險性，
    若非被上訴人己○○於產前誤判胎兒體重為3500公克，又對
    上訴人父母所提供之訊息疏未注意，應有可能選擇採用剖腹
    產或其他手術以防止難產發生之機會，以避免上訴人受有「
    臂神經叢損傷」之傷害。
(三)、在本院補充陳述：
  1.被上訴人己○○因超音波掃描產前檢查嚴重誤判胎兒體重，
    致未能進一步考慮並提醒產婦是否採取剖腹產，故其就上訴
    人生母「產前檢查」之醫療行為顯有過失：依證人林耀興證
    詞足認被上訴人己○○以超音波掃描產前檢查嚴重誤判胎兒
    體重約為3500公克，其辯稱其建議採剖腹生產並不實在。再
    依中央健保局95年1月9日健保審字第094006909 8號函令修
    正之「全民健康保險西醫基層醫療費用審查注意事項」中之
    「五、婦產科審查注意事項」第項「剖婦產的適應症」第
    十五點為：「15.Fetal,macrosomia (>4000gm EBW)（胎兒體
    重過重＞4000公克）。」，規定「胎兒體重過重大於4000公
    克」時為剖婦產的適應症，故胎兒體重如超過4000公克，自
    然產危險即增加，醫師應考慮並提醒產婦是否採取剖腹產。
    本件上訴人出生時體重為4450公克，顯然當時確有採取剖腹
    產之必要，被上訴人己○○因上開誤判，未能進一步考慮並
    提醒產婦是否採取剖腹產，自有醫療疏失。
  2.縱認被上訴人己○○就上訴人生母「產前檢查」之無醫療行
    為是否有過失尚難認定，惟被上訴人己○○於發現肩難產後
    ，於「接生」過程未採取適當之緊急措施，亦顯有過失：「
    產前檢查」及「接生」等醫療行為，關乎病人之生命、身體
    及健康，醫生於實施此等醫療行為時，自應課予高度之注意
    義務及結果迴避義務，而應以目前通常醫師之正當技術水準
    及注意義務為判斷標準，論其有無過失。肩難產發生時，依
    通常婦產科醫師之正當技術水準及注意義務，醫生對於過度
    的胎頭拉力與子宮壓力應避免，持續的母體用力及胎頭下拉
    ，加上子宮底壓迫，只有使胎兒前肩卡在恥骨後面更緊，不
    適切的子宮底壓迫，更增加臂神經叢損傷及子宮破裂的危險
    ，本件上訴人己○○確曾於接生過程發生肩難產時，以強行
    施壓之方式將胎兒拉出，顯未採取適切之措施，難謂無疏失
    之嫌。
  3.原審對本件因果關係及舉證責任之認事用法顯有違誤：原審
    以肩難產係「不可預測」謂被上訴人己○○之「接生」行為
    與肩難產之結果間難以認定其相當因果關係。縱認肩難產係
    不可測，亦僅能說明其「產前檢查」行為無法完全避免本件
    肩難產，惟上訴人所受臂神經叢麻痺之損害，仍有可能係因
    被上訴人己○○在接生過程中未採取適當之緊急醫療措施所
    致。況被上訴人童綜合醫院係台中地區知名之大醫院，被上
    訴人己○○為該院婦產科主任醫師，應具備相當之專業醫療
    技術與水準，其發現上訴人之母有肩難產情形時，竟未採取
    現今台灣婦產科醫界所普遍熟知之處理程序，且違反應避免
    繼續叫產婦用力及壓迫產婦子宮底之注意義務，致上訴人左
    臂神經叢壓迫受損，其自有未克盡注意義務及避免胎兒神經
    叢受傷之迴避義務，足認其接生過程有過失，且其過失與上
    訴人所受損害間有相當因果關係。再對於醫療糾紛事件，由
    於相關證據資料均由醫療院所製作及保存，對於舉證責任之
    分配，亦應予以調整，而由醫師或醫療院所負較大之舉證責
    任。被上訴人童綜合醫院係醫療院所，被上訴人己○○係被
    上訴人童綜合醫院所僱用之醫師，為經營一定事業之人，醫
    療服務之目的在於治療，於診斷或治療過程中，無法確保「
    無安全或衛生之危險」，具有醫療不確定性及危險性，故醫
    療行為本質上原具有「生損害於他人之危險」，本件上訴人
    醫療行為之結果造成上訴人損害，依民法第193條之1規定，
    被上訴人自應對上訴人負損害賠償責任，至被上訴人如欲主
    張無因果關係或無過失，則應依該條但書規定舉反證推翻法
    條推定之過失及因果關係，原審僅以醫事審議委員會鑑定意
    見認被上訴人己○○無醫療過失，顯有速斷。
二、被上訴人則以：
(一)、1.上訴人之母甲○○此為第二胎，其第一胎為自然生產，當
      時順利娩下一體重4150公克之嬰兒，整個產程為三個小時
      ，產婦此胎亦希望以自然生產方式，並娩出體重4450公克
      之上訴人，比前胎重300公克，其產程進入活動期後，子
      宮頸由4公分至全開約一個半小時，完全沒用產鉗或真空
      吸引胎頭即露出來，經鼓勵產婦腹部用力、醫師在恥骨上
      施壓及頭部牽引後，胎兒身體即娩出，從胎頭娩出至肩膀
      娩出之時間約90秒，嬰兒無鎖骨骨折，因發現嬰兒左上臂
      無力，經通知小兒科醫師而發現嬰兒有左側臂神經叢麻痺
      。惟此胎自然生產仍合乎醫療原則，且其生產過程順利，
      縱有肩難產之情形，該臂神經叢麻痺與肩難產無關，而係
      子宮內因素造成，與生產過程無關。
    2.依威廉氏產科學之敘述：「‧‧對懷疑有巨大胎兒的孕婦
      施以剖腹生產是不適切的，只有對於非糖尿病孕婦估計其
      胎兒體重大於5000公克者，施以計畫性的剖腹生產是合理
      的。有半數的肩難產發生於體重小於4000公克的新生兒，
      甚至有體重2260公克的嬰兒發生肩難產」；且其指出：依
      證據顯示臂神經叢損傷可發生在生產之前或產痛之前。另
      依美國婦產科醫學雜誌指出：臂神經叢受損最多原因是自
      然子宮內壓力所造成，剖腹生產並不會使臂神經叢麻痺的
      發生率降低，因臂神經叢麻痺在子宮內已經發生。又台灣
      婦產科醫學會會訊亦指出肩難產不會造成臂神經叢麻痺，
      肩難產與發生臂神經叢麻痺完全無關，即使剖腹生產都不
      會減少臂神經叢受傷的機會，臂神經叢麻痺和子宮內因素
      有關。依上述醫學文獻及參考資料可知，臂神經叢麻痺是
      因子宮內因素造成（亦即在子宮內已發生造成，其原因包
      括懷孕期母親用藥、子宮內胎兒感染、薦骨隆突壓迫、異
      常子宮內壓力或合併胎兒特殊體質對壓力及牽引之易感性
      等），與肩難產及是否接受剖腹生產無關，其在臨床上是
      無法預防的，且胎兒體重與臂神經叢麻痺沒有因果關係。
    3.肩難產不同於一般的難產，其屬胎兒骨盆腔之不對稱（胎
      兒的頭可以、但身體無法順利通過產道），此種不對稱的
      關係事前沒有可靠的方法診斷，只有在胎頭娩出之後，肩
      難產的診斷才得以確立。根據醫學文獻之記載，「可靠地
      預測肩難產是不可能的」，而為了預防肩難產而對所有危
      險因子的患者一律做預防性剖腹生產是不切實際，也不被
      推薦的。本件雖係肩難產，惟屬較輕微之肩難產案例，因
      被上訴人己○○在產婦恥骨施壓及頭部牽引後胎兒便娩出
      了，故不可能因強力之拉扯而致臂神經叢麻痺，故被上訴
      人並無過失至明。
    4.依修正後醫療法第82條規定，醫療行為將不適用消費者保
      護法之無過失責任，亦即上訴人須舉證醫師之行為有過失
      ，且消費者保護法雖有無過失責任，惟其並非發生損害即
      須賠償，若醫師在目前之科技水平下，應為之程序均已處
      理，即不適用消費者保護法之無過失責任。又依民法第
      184條侵權行為之規定，被上訴人係因故意或過失，始須
      負責，且須由上訴人自行舉證證明被上訴人有故意或過失
      ，又上訴人縱依民法第191條之3求償，亦須上訴人之損害
      與被上訴人之過失有關，若上訴人不能證明其間有相當因
      果關係，則不得向被上訴人請求賠償。本件依台灣台中地
      方法院檢察署（下稱臺中地檢署）93年度調偵字第231號
      不起訴處分書、台灣高等法院台中分院檢察署（下稱臺灣
      高檢署）93年度上聲議字第1297號處分書及行政院衛生署
      醫事審議委員會之鑑定報告，認被上訴人並無過失，且已
      善盡注意義務及符合當時科學水平之舉證責任，上訴人之
      臂神經叢麻痺之情形與被上訴人之處置並無因果關係，故
      上訴人請求賠償應無理由。又上訴人依民法第227、227條
      之1，請求債務不履行之損害賠償，因被上訴人並無可歸
      責之事由，故其請求人格權受侵害之損害賠償亦無理由。
    5.另上訴人提供之錄音記錄中，並無被上訴人向上訴人提及
      胎兒之體重僅為3500公克之情事，被上訴人己○○於產檢
      時未曾告知產婦即上訴人之母胎兒之體重僅3500公克，且
      全部病歷亦無體重3500公克之記錄，依慣例醫師也不可能
      告知產婦嬰兒之確實體重，因胎兒之體重至今仍難以準確
      估計。且產婦第一胎順產，依常理第二胎斷無可能在無特
      殊情形下要求剖腹生產，且第二胎與第一胎僅差300公克
      ，縱使再精密之儀器能測得此胎比上胎重300公克，亦會
      徵詢產婦之意見，且開刀之危險性也不低於自然產。況胎
      兒體重與是否會發生臂神經叢麻痺無關，本件產程第一階
      段非常順利，僅胎兒在生產（分娩）之第二階段，胎頭如
      潛水艇的船塔般浮出陰道口，可見到胎兒之臉部，惟胎兒
      之肩膀卻卡在母親之恥骨上方，想拉卻不易掙脫。一般之
      應變係先在產婦之恥骨上方施壓，娩出下（後）方之肩膀
      及手臂，再下拉娩出上方的肩膀，本案即屬此一情形，且
      並未強力拉出，故無造成上訴人所稱因嚴重拉扯而導致胎
      兒臂神經叢麻痺之情形，被上訴人所稱產程非常順利係指
      第一階段而言。又上訴人懷疑本件胎兒於出生時有全身發
      黑之情形，惟依據91年5月9日之護理記錄影本之第2頁第
      12行有記錄，胎兒膚色為粉紅色，足見胎兒雖為肩難產，
      但僅係輕度，只在產婦恥骨上方下壓即順利娩出，且被上
      訴人只是將上訴人嬰兒牽引娩出，使其肩膀及身體均順利
      生出來，此為正常且必要之步驟，非上訴人所稱有大力拉
      出之情形。又依上訴人之母病歷記載，上訴人出生1分鐘
      Apgarscore為5，五分鐘後即為8，表示其出生5分鐘後健
      康狀況良好; Apgar score為5/8或分數更低的，在順利之
      自然生產及剖腹生產均可能發生，其分數高低與臂神經叢
      麻痺無關；又在順利之自然生產及剖腹生產均可能發生新
      生兒膚色發紺，亦與臂神經叢麻痺無關。更何況上訴人之
      母護理記錄註明上訴人出生時為粉紅色，可見上訴人除左
      臂神經叢麻痺外，健康情形良好，其在病房住十餘天，乃
      因其左臂神經叢麻痺及有新生兒黃疸須照光之關係，與生
      產方式無關。
(二)、在本院補充陳述：每個案件之事實原因均不同，上訴人以他
    法院案件不同的原因事實來企圖推翻原審判決，並無根據。
    況且本件並未採用麥克．羅勃式（Mc.Robert）將產婦之下
    肢往上抬起、頂著產婦之腹部之助產方式，也非用真空吸引
    器娩出胎頭，也沒有合力推產婦之肚子，且本件產婦第一胎
    為自然生產，當時順利娩下一體重4150公克之嬰兒，整個產
    程為3個小時，產婦此胎亦希望以自然生產之方式，其產程
    進入活動期後，子宮頸由4公分至全開約1.5個小時，完全沒
    用產鉗或真空吸引胎頭即露出來，醫師恥骨上施壓及頭部牽
    引後，胎兒身體便娩出了，從胎頭娩出至肩膀娩出之時間約
    90秒，本件相對於較嚴重的肩難產案例，是屬於比較輕微之
    肩難產案例，較嚴重案例常會造成胎兒卡死在產道中或因窒
    息過久而造成腦性麻痺等併發症，上訴人主張之另案係以真
    空器娩出胎頭，與本件有很大之不同。本件被上訴人己○○
    在產婦恥骨上方施壓及頭部牽引後，胎兒便分娩出來，所謂
    「拉」就是牽引的意思，在自然生產的過程中胎頭出來後，
    產科醫師都要順勢「拉」（牽引）胎兒的頭，使其肩膀及身
    體都順利生出來，如此叫做「接生」，此為正常且必要之步
    驟，另案則是由醫師拉著胎兒的頭協助轉位，與本件不同。
    再本件亦無產婦脹尿要先行導尿把膀胱排空之需要，本件只
    用了恥骨上方施壓及頭部牽引後，胎兒即娩出來了，可見
    本件確實只是輕微之肩難產。
三、上訴人主張上訴人之母甲○○懷孕產前檢查均由被上訴人童
    綜合醫院之醫生即被上訴人己○○所為，而甲○○第一胎出
    生係自然生產，胎兒體重為4150公克，第二胎上訴人亦係自
    然生產，體重為4450公克，生產過程中發生肩難產，而被上
    訴人醫院診斷證明書記載有「臂神經叢麻痺」等情，為兩造
    所不爭執，並有上訴人提出之出生證明書、診斷證明書各一
    份（見原審卷第15、16頁）在原審卷可證，堪信為真。至於
    上訴人主張被上訴人己○○對於胎兒即上訴人出生前之體重
    有嚴重誤判，擅自決定予以自然生產後，於接生時因胎兒身
    體過大難以完全娩出，復未即時召集小兒科、外科等醫師從
    旁協助，即強行將該嬰兒拉出，致上訴人受有左臂臂神經叢
    損傷，左手臂遺存顯著運動障害之重大傷害，被上訴人己○
    ○之行為自有過失，且其過失與上訴人之傷害有因果關係，
    被上訴人己○○係被上訴人童綜合醫院僱用之醫師，被上訴
    人二人自應依民法第184條第1項、第188條、第193條、第
    194條侵權行為之規定，同法第227條、第227條之1債務不履
    行（不完全給付）之規定，及消費者保護法第7條規定賠償
    上訴人等情，則為被上訴人二人否認，並以前詞抗辯，是本
    件爭點為：(一)本件醫療過程中，被上訴人己○○有無過失？
    被上訴人應否連帶負侵權行為損害賠償責任？(二)被上訴人之
    醫療給付有無可歸責事由致不完全給付？(三)醫療行為是否有
    消費者保護法第7條規定之適用？被上訴人提供之醫療給付
    是否已達專業水準可合理期待之安全給付？經查：
(一)、本件醫療過程中，被上訴人己○○有無過失？被上訴人應否
    連帶負侵權行為損害賠償責任：
  1.按「因故意或過失，不法侵害他人之權利者，負損害賠償責
    任。故意以背於善良風俗之方法，加損害於他人者亦同。違
    反保護他人之法律，致生損害於他人者，負賠償責任。」，
    民法第188條第1、2項分別定有明文。又「受僱人因執行職
    務，不法侵害他人之權利者，由僱用人與行為人連帶負損害
    賠償責任。」，民法第188條第1項亦有明文。再上開第188
    條規定之僱用人責任，性質上係代受僱人負責，具有從屬性
    ，須以受僱人成立侵權行為負有損害賠償責任為要件（最高
    法院89年度台上字第1268號判決參照）；又「損害賠償之債
    ，以有損害之發生及有責任原因之事實及此二者之間，有相
    當因果關係為成立要件，如不合於此項成立要件，即難謂有
    損害賠償請求權存在。所謂相當因果關係，係指：無此行為
    ，雖必不發生此損害；有此行為，通常即足發生此種損害，
    是為有因果關係。有此行為，通常亦不生此種損害者，即無
    因果關係」（最高法院86年度台上字第224號判決參照），
    合先明。
  2.經查，本件經行政院衛生署醫事審議委員會（下稱醫事審議
    委員會）鑑定，其鑑定意見為：「臂神經叢主要為支配上肢
    的肌肉運動，如果麻痺會引起上肢的無法運動，．．．如果
    胎兒在子宮內受到擠壓也會產生先天性的臂神經叢麻痺，例
    如剖婦產的小孩子有時候也會一出生就有臂神經叢麻痺。．
    ．．胎兒超過4500公克的，經由產檢超音波檢查診斷率17％
    。所以結論是要預估胎兒過大，有時候並不是那麼的容易，
    所以很多小孩子肩難產，還有出生時的外傷確實是不能避免
    的。如果為了預防胎兒過大的難產而來進行所謂的預防性剖
    腹產手術，每一個超過4000公克以上的胎兒都要做剖腹產，
    大概要多做一千個剖腹產手術才能預防一個臂神經叢麻痺的
    病人，所耗費的金錢、人力、物力是非常龐大的」、「從上
    述的文獻報告可以指出，臨床上要來完全避免胎兒過大導致
    肩難產所引起的臂神經叢麻痺是無法避免的，因此簡醫師已
    盡到對病人診療應注意之事項，並沒有發現有任何疏失之處
    」等語，有行政院衛生署93年3月18日衛署醫字第930200553
    號函所附該署醫事審議委員會第920304號鑑定書可憑（見台
    中地檢署92年度偵字第4769號偵查案卷第77- 79頁），故造
    成臂神經叢麻痺之因素有多種，即便以剖腹產亦有可能造成
    臂神經叢麻痺，而非與肩難產、自然產有必然、直接之關係
    。再查，上訴人之母甲○○第一胎係以自然生產之方式產下
    超過4000公克之胎兒一節，為兩造所不爭，益證並非胎兒體
    重超過4000公克者即必需剖腹產，是姑不論被上訴人己○○
    是否有嚴重誤判胎兒體重，然胎兒體重既與應採取何種生產
    方式無必然關係，尚難據被上訴人己○○以自然生產方式為
    上訴人接生，而遽認其有醫療過失。再查，「要精確地預測
    『肩難產』的發生是不可能的。」一節，亦有台灣婦產科醫
    學會95年4月26日台婦醫字第95068號函一份在本院卷可稽（
    見本院卷第110頁），堪認肩難產是一種嚴重的分娩併發症
    ，且無法預測。再查，「經查詢文獻及諮詢台大新生兒科確
    定目前無法區分是『先天性臂神經叢麻痺』或是『後天臂神
    經叢損傷』。臂神經叢麻痺其實以現在的觀念都認為是先天
    性（congenital），以往多數認為與生產過程因為產道壓迫
    、或是肩難產處置產生，但是卻有一部份新生兒完全沒有產
    前的風險因子卻產生臂神經叢麻痺的症狀，所以觀念已做修
    正，但是目前仍無法做到產前預測及產後以任何檢查區分兩
    種疾病。」等語，有台灣婦產科醫學會95年4月26日台婦醫
    字第95048號函一份在本院卷可稽（見本院卷第110、111頁
    ），上訴人之肩難產既屬不可預測，且以目前醫學水準亦無
    法區分上訴人之究係先天性之臂神經叢之麻痺或後天性之臂
    神經叢損傷，自難認上訴人臂神經叢麻痺係因被上訴人己○
    ○之產前檢查或接生不當所致，或認被上訴人己○○之產前
    檢查及接生行為與上訴人之肩難產及臂神經叢麻痺間有何相
    當因果關係。末查，被上訴人己○○所涉過失傷害刑事案件
    ，亦經台中地檢署以93年度調偵字第231號為不起訴處分，
    聲請再議後，亦為台灣高檢署以93年度上聲議字第1297號駁
    回再議確定等情，有該不起訴處分書、處分書在原審卷可稽
    （見原審卷第118-123頁），業經本院調閱上開案卷屬實，
    是上訴人主張被上訴人己○○有過失，自無可採。
  3.再查，「要精確地預測肩難產的發生是不可能的。以下是肩
    難產可以施行有助於胎兒娩出的處理程序（參考國內外產科
    醫學教科書及文獻記載，綜合整理如下）：1.如果產婦脹尿
    ，先行導尿把膀胱排空。2.更大的會陰切開術。3.當正常的
    把胎頭往下拉時，助手要適時的在產婦的『恥骨上沿』施以
    壓力。（Suprapbic pressure），同時其他的助手要將產婦
    的下肢往上抬起，頂著產婦的腹部（Mc.Roberts maneuver
    ）。4.如果上述失敗，則試「Woods Screw maneuver」；如
    轉螺絲一樣，將胎兒的「後肩」轉180度，使卡住的「前肩
    」能得到釋放。5.如果上述失敗，非不得已可以試著將胎兒
    「前肩的鎖骨」弄斷，或將產婦的『恥骨聯合』切開。」一
    節，有台灣婦產科醫學會95年4月26日台婦醫字第95048號函
    一份在本院卷可稽（見本院卷第110頁），本件被上訴人己
    ○○在上訴人娩出發生肩難產時，在產婦恥骨上施壓及胎兒
    頭部牽引方式進行分娩之醫療行為，係符合目前醫學界就肩
    難產所為之醫療方式，亦經醫事審議委員會鑑定在案，有該
    委員會鑑定報告可參，自足認被上訴人己○○在上訴人發生
    肩難產時所為之醫療行為並無不符合目前醫學水準或醫療方
    式之處，而有侵害上訴人權利之故意或過失，上訴人主張其
    所受上述傷害，係因被上訴人接生不當之過失醫療行為所致
    ，亦無可採。
  4.至上訴人另主張被上訴人己○○於產前曾告知產婦即上訴人
    之母胎兒之體重僅3500公克有誤，因而未採取剖腹產，致產
    生肩難產造成上訴人左臂傷害，被上訴人己○○亦有過失等
    語。惟查，證人即事後參與協調之證人林耀興雖在原審證稱
    ：「當時簡醫師說生產是順利，超音波的檢查體重三千五百
    公克是正常，事後我去育嬰室看小孩，結果發現小孩比他說
    的還要重，我問小孩爸爸說小孩多重，他說四千多公克，與
    判斷差了將近一千公克，我認為簡醫師判斷能力有問題，當
    時簡醫師也沒有承認他接生的過程有問題。」等語（見原審
    卷第147頁），惟證人林耀興同日亦證稱：「簡醫師他有跟
    我講一個數據，但實際上他講多少我忘記了，看完小孩之後
    ，才問小孩的爸爸出生時體重多少，才發現和簡醫師所稱的
    超音波檢查判斷時的體重差了將近一仟公克，因為體重過重
    ，所以我才會懷疑有肩難產」等語（見原審卷第148頁），
    足認證人林耀興證稱關於被上訴人己○○告知其超音波檢查
    時胎兒體重為3500公克一節，並不確實，自難採信。況參以
    上開醫審會鑑定報告所載：「．．依文獻五及六指出，如果
    胎兒在子宮內受到擠壓，也會產生先天性的臂神經叢麻痺，
    文獻七中指出在連續出生4480 個小孩中，胎兒超過4500公
    克的有23位（0.5%），經由產前超音波只檢查出4位，診斷
    率17%，所以結論是要預估胎兒過大，有時候並不是那麼的
    容易，所以很多小孩的肩難產還有出生時的外傷確實是不可
    避免的。而文獻八指出如果為了預防胎兒過大的難產而來進
    行所謂的預防性剖腹產手術，那麼每一個超過4000公克以上
    的胎兒都需要做剖腹產，概要多做1000個剖腹產手術才能預
    防一個臂神經叢麻痺的病人，所以它所耗費的金錢還有人力
    、物力是非常龐大的。結論：從上述的文獻報告可以指出臨
    床上要來完全避免始兒過大導致是肩難產所引起的臂神經叢
    麻痺是無法完全避免的，．．」等語，及前開台灣婦產科醫
    學會95年4月26日台婦醫字第95048號函所示略以：目前無法
    區分新生兒是「先天性臂神經叢麻痺」或「後天臂神經叢損
    害」，及以現在之觀念認為臂神經叢麻痺是先天性，以往認
    為係產道壓迫、肩難產處置產生之觀念已做修正等語，堪認
    因胎兒體重過重而採剖腹產並非避免胎兒臂神經叢麻痺或損
    害之必然方式，是本件上訴人出生前之體重為何及未採用剖
    腹產之方式生產，核與發生臂神經叢麻痺之結果間並無相當
    因果關係，上訴人上開主張，自無可採。
  5.綜上所述，本件肩難產現象係自然生產中所發生，依目前醫
    療水準，肩難產之發生係不可預測，亦非被上訴人己○○依
    其產檢資料所能預知，是被上訴人己○○於上訴人發生肩難
    產時，依其所學醫學上之處理方式施以醫療行為，難謂其醫
    療有何不當或過失，致上訴人所受之臂神經叢傷害究為先天
    或後天，在目前醫學界既屬無法區分，自難因有肩難產之發
    生即認係被上訴人己○○處理肩難產不當所致，是自難認被
    上訴人己○○有侵害上訴人權利之行為，而應就上訴人臂神
    經叢之傷害負損害賠償責任。被上訴人己○○既無須對上訴
    人負損害賠償責任，依前開法條規定及說明，其僱用人童綜
    合醫院即無需依民法第188條規定負僱用人之連帶賠償責任
    。是上訴人主張被上訴人應依前開法條規定賠償，自無可採
    。
  6.末按上訴人主張被上訴人為民法第191條之3規定之經營一定
    事業之人，其醫療行為本質上具有生損害於他人之危險，本
    件被上訴人之醫療行為對上訴人造成損害，自應對上訴人負
    損害賠償責任，如被上訴人欲主張推翻該條規定之無過失及
    因果關係，自應舉證證明之等語。惟按「經營一定事業或從
    事其他工作或活動之人，其工作或活動之性質或其使用之工
    具或方法有生損害於他人之危險者，對他人之損害應負損害
    賠償責任。但損害非由於其工作或活動或其使用之工具或方
    法所致，或於防止損害之發生已盡相當之注意者，不在此限
    」，民法第191條之3定有明文。再本條立法理由略以：「為
    使被害人獲得周密之保護，請求賠償時，被害人只須證明加
    害人之工作或活動之性質或其使用之工具或方法，生損害於
    他人之危險性，而在其工作上或活動中受損害即可，不須證
    明其間有因果關係。但加害人能證明損害非由其於工作或活
    動或其使用之工具或方法所致，或於防止損害之發生已盡相
    當之注意者，則免負賠償責任，以期公允，爰增訂本條。」
    ，依上說明，如被上訴人證明上訴人之損害非由其所致，即
    無須負損害賠償責任。經查，被上訴人童綜合醫院僱用之醫
    師被上訴人己○○對上訴人所為之上開治療並無疏失之處，
    已如前述，堪認被上訴人童綜合醫院及被上訴人己○○提供
    之服務，已確保前開醫療服務，符合當時科技或專業水準可
    合理期待之安全性。此外，上訴人亦未能證明其損害係被上
    訴人所致，依前開法條規定及說明，上訴人主張被上訴人應
    負損害賠償責任，即屬無據。
(二)、被上訴人之醫療給付有無可歸責事由致不完全給付責任：按
    因可歸責於債務人之事由，致為不完全給付者，債權人得依
    關於給付遲延或給付不能之規定行使其權利，民法第227條
    定有明文；又債務人因債務不履行，致債權人之人格權受侵
    害者，準用第192條至第195條及第197條之規定，負損害賠
    償責任，同法第227條之1亦有明文。所謂「不完全給付」，
    係指債務人已為給付，因可歸責於債務人之事由，致未依債
    務本旨而為給付之情形，是本件上訴人得否依此主張不完全
    給付之損害賠償，自須視被上訴人有無可歸責之事由為判斷
    ，核先明。經查，被上訴人己○○就上訴人之接生過程，
    已盡診療應注意之義務，並無何疏失，已如前述，而上訴人
    之肩難產現象係在自然生產中發生，且其發生為不可預測，
    並非被上訴人己○○依其產檢資料所能預知，且依目前醫學
    知識，亦無法判斷肩難產之新生兒有臂神經叢受損情形，究
    為先天性之「臂神經叢麻痺」或後天形成之「臂神經叢損傷
    」一節亦已如前述，是上訴人之肩難產及臂神經叢受傷，自
    不可歸責於被上訴人己○○，上訴人依上開法條規定，主張
    被上訴人己○○應負損害賠償責任，亦屬無據。再查，被上
    訴人己○○為與被上訴人童綜合醫院所僱用一節，固為兩造
    所不爭，惟本件童綜合醫院之受僱人己○○對上訴人所為之
    上開治療均符合常規，適當合理，並無醫療疏失之處，業如
    前述，足認被上訴人己○○之醫療即童綜合醫院之給付並無
    不完全，亦無可歸責之事由，上訴人依民法第227條、第227
    條之1規定，請求被上訴人連帶負損害賠償責任，即無理由
    ，不應准許。
(三)、醫療行為是否有消費者保護法第7條規定之適用？被上訴人
    提供之醫療給付是否已達專業水準可合理期待之安全給付？
    ：上訴人主張被上訴人己○○於產檢之際，依一般專業水準
    即可預知上訴人為巨嬰，屬肩難產之高危險群，惟未向上訴
    人之母說明選擇剖腹產，而仍貿然對上訴人採自然生產，其
    醫療服務行為未達專業水準可合理期待之安全性，應依消費
    者保護法規定，對上訴人負損害賠償責任等語。按消費者保
    護法第1條第1項規定：「為保護消費者權益，促進國民消費
    生活安全，提昇國民消費生活品質，特制定本法。」，該條
    規定為消費者保護法就其立法目的所為之明文規定，是解釋
    該法律條文時，自應以之為範圍。再按消費者保護法係採商
    品無過失責任制度，其之所以採用商品無過失責任制度，係
    由於消費者無論如何提高注意度，也無法有效防止損害之發
    生，而藉由無過失責任制度之適用，製造商將採取不讓危險
    未明之商品過早流入市面、減少製造危險商品，或在有其他
    安全商品得以代替之情形下，將危險商品完全退出市○○○
    段，以期減少事故發生之次數，避免無過失賠償責任，同時
    製造商在出售危險商品時，可透過轉嫁危險責任分配於商品
    價格方式，達分化危險之目的，其結果也可能使得消費者在
    完全不知道危險存在之情形下，選擇其他商品，進而使該危
    險商品退出市場，以達成消費者保護法第1條所定之立法目
    的。但醫療行為，依人類目前之醫療科技知識而言，雖然對
    大部分已知之疾病已可達到一定程度之療效，然並非所有治
    療效果均可由治療者掌握及控制，其醫療過程及效果仍充滿
    變數及不確定性。是醫師本於專業知識，就病患之病情及身
    體狀況等綜合考量，選擇最適宜之醫療方式進行醫療，若將
    無過失責任適用於醫療行為，醫師為降低危險，或將傾向選
    擇治療副作用較少之醫療方式，捨棄較有利於治癒病患卻危
    險性較高之醫療方式，此一情形自不能達成消費者保護法之
    立法目的甚明。況參以現行醫療法第82第2項：「醫療機構
    及其醫事人員因執行業務致生損害於病人，以故意或過失為
    限，負損害賠償責任。」（93年4月28日修正），已明確將
    醫療行為所造成之損害賠償責任限於因故意或過失為限，是
    醫療行為自無消費者保護法規定無過失責任之適用。本件肩
    難產事件時間為91年5月9日，雖早於上開醫療法修正之前，
    惟參以前開說明及醫療法修正立法理由，仍堪認本件醫療行
    為並無適用消費者保護法規定餘地，本件既無消費者保護法
    第7條規定之適用，自無庸再論被上訴人提供之醫療給付是
    否已達專業水準可合理期待之安全給付。是上訴人依消費者
    保護法之規定，請求被上訴人連帶負損害賠償責任，並無理
    由。
四、綜上所述，上訴人主張被上訴人應連帶賠償其所受損害，並
    無理由。從而，上訴人依侵權行為、不完全給付、及消費者
    保護法第7條規定之法律關係，請求被上訴人連帶賠償其所
    受損害，核屬無據，不應准許。原審因而為上訴人敗訴判決
    ，並駁回其假執行之聲請，核無不合。上訴人上訴論旨指摘
    原判決不當，求予廢棄改判，為無理由，應予駁回。
五、本件事證已臻明確，兩造其餘攻擊防禦方法及舉證，經審酌
    後，認均對本件判決結果不生影響，不予一一論述，併予敘
    明。
據上論結，本件上訴為無理由，依民事訴訟法第449條第1項、第
78條，判決如主文。
中    華    民    國    95    年    9     月    20    日
                    民事第七庭審判長法  官  袁再興
                                    法  官  吳惠郁
                                    法  官  陳賢慧
以上正本係照原本作成。
如對本判決上訴，須於收受判決送達後20日內向本院提出上訴書
狀，其未表明上訴理由者，應於提出上訴後20日內向本院提出上
訴理由書（須按他造人數附具繕本）。
上訴時應提出委任律師為訴訟代理人之委任狀。具有民事訴訟法
第466條之1第1項但書或第2項之情形為訴訟代理人者，另應附具
律師及格證書及釋明委任人與受任人有該條項所定關係之釋明文
書影本。
                                    書記官  金珍華
中    華    民    國    95    年    9     月    22    日
                                                      Ｂ


司法院資訊處製作；財團法人民間司法改革基金會備份。
